【裁判字號】    94,重上,6
【裁判日期】    950816
【裁判案由】    確認租賃權不存在
【裁判全文】
臺灣高等法院高雄分院民事判決           94年度重上字第6號
上  訴  人  太谷文化事業股份有限公司
法定代理人  乙○○
訴訟代理人  陳水聰律師
上  訴  人  巨達印刷股份有限公司
法定代理人  丙○○
被上訴人    臺灣中小企業銀行股份有限公司
法定代理人  戊○○
訴訟代理人  丁○○
            甲○○
上列當事人間請求確認租賃權不存在事件，上訴人對於中華民國
93年11月12日臺灣高雄地方法院93年度訴更(一)字第3 號第一審判
決提起上訴，本院於95年8月2日言詞辯論終結，判決如下：
    主  文
原判決關於確認上訴人間就坐落高雄市○鎮區○○段二小段第一
０三八地號土地之租賃關係不存在部分及訴訟費用之裁判均廢棄
。
上開廢棄部分，被上訴人在第一審之訴駁回。
其餘上訴駁回。
第一、二審訴訟費用由被上訴人負擔五分之一，餘由上訴人太谷
文化事業股份有限公司負擔。
    事實及理由
壹、程序方面：
  一、按本件雖僅係上訴人太谷文化事業股份有限公司（下稱太
      谷公司）就其被訴與原審共同被告巨達印刷股份有限公司
      （下稱巨達公司）間就坐落高雄市○鎮區○○段二小段第
      1038地號土地全部（下稱系爭土地），及其地上建物即門
      牌號碼高雄市○鎮區○○路19號房屋（建號第1546號及未
      保存登記之第1675號）之地下室全部，第2 、3 樓如附圖
      斜線部分及第4 、5 樓、屋頂層全部（下稱系爭建物）之
      租賃關係不存在事件提起上訴，惟本件訴訟標的對於共同
      訴訟之上訴人太谷公司（即出租人）、共同訴訟人巨達公
      司（即承租人）必須合一確定，而依上訴人太谷公司上訴
      之形式上審查，其上訴理由所主張上訴人間就系爭土地、
      建物有租賃關係存在等情之行為，有利於未提上訴之原審
      共同被告巨達公司，因而上訴人太谷公司上訴之效力，依
      民事訴訟法第56條第1 項第1 款之規定，應及於未提上訴
      之原審共同被告巨達公司，爰併列巨達公司為上訴人。
  二、被上訴人之法定代理人原為王榮周，於本院審理中，先後
      變更為鍾甦生、張兆順、戊○○。茲分別經鍾甦生、張兆
      順、戊○○具狀聲明承受訴訟，經核尚無不合，應予准許
      。
  三、上訴人巨達公司未於言詞辯論期日到場，核無民事訴訟法
      第386 條各款所列之情形，爰依被上訴人之聲請，就此部
      分由其一造辯論而為判決。
貳、實體方面：
  一、被上訴人起訴主張：上訴人太谷公司於民國87年1 月9 日
      以其所有系爭土地及其地上建物即門牌號碼高雄市○鎮區
      ○○路19號房屋（建號第1546號）所有權全部設定第1 順
      位抵押權新台幣（下同）6,780 萬元予被上訴人，並立具
      切結書表示系爭土地及其地上房屋並無任何租賃關係存在
      ，而向被上訴人借款共5,644 萬元（即2,000 萬元、1,51
      5 萬元及2,129 萬元（見本院卷附借據影本3 紙）。後因
      上訴人太谷公司向被上訴人所為之借款逾期未繳，被上訴
      人乃聲請原法院以89年度執字第13862 號予以強制執行，
      而於該案執行程序中，迄未有人對之聲明有租賃關係存在
      。惟該強制執行事件因拍賣無人應買，被上訴人乃具狀撤
      回，而終結執行。嗣被上訴人再於91年12月12日聲請原法
      院以91年度執字第55107 號就系爭土地，建號第1546號房
      屋及系爭土地上同門牌號碼，建號第1675號未辦保存登記
      之建物予以合併拍賣強制執行，乃上訴人太谷公司及巨達
      公司於該強制執行程序中，主張其兩者間就前揭執行標的
      物中之系爭土地及系爭建物有租賃關係存在，期間自86年
      1 月1 日起至96年12月31日止（下稱系爭租約），冀圖使
      將來拍定後無法點交而影響投標人之投標意願，進而導致
      流標。惟系爭土地上之建物係於86年10月30日建造完成，
      於86年12月2 日始領有使用執照，上訴人間實無可能於86
      年1 月1 日即訂立系爭租約，是上訴人間所訂立之系爭租
      約顯係通謀虛偽意思表示，且妨害被上訴人依強制執行程
      序受償之權利。為此依民法第87條規定，提起本件訴訟。
      聲明求為判決：(一)確認上訴人間就系爭土地及系爭建物之
      租賃關係不存在。(二)訴訟費用由上訴人負擔。
  二、上訴人太谷公司則以：上訴人太谷公司與巨達公司原均在
      高雄市○○區○○路26巷52號房屋內分區營業辦公，後來
      同時於86年底、87年初共同搬入系爭土地及其上房屋繼續
      營業。而上訴人太谷公司前因於86年6 月間以2,925 萬2,
      131 元之總價向上訴人巨達公司購買平面4 色印刷機、單
      色印刷機、平面4 色印刷機、4 色印刷機等機器設備4 台
      ，現尚欠有近2,000 萬元之價金未為清償。上訴人太谷公
      司乃出租系爭建物與上訴人巨達公司共同使用，以租金抵
      付欠款，而該租賃期間係始於87年1 月1 日而非被上訴人
      所稱之86年1 月1 日，上訴人間於租賃系爭建物之初，雖
      未以書面為之，但嗣於92年10月28日已補訂租賃條件確認
      書，並經公證人認證無訛。因之，被上訴人主張系爭租約
      之租期約定與系爭土地上建物之建造日期不符並非屬實。
      又上訴人太谷公司於本件抵押借款時，因係立於借款人之
      地位，對於債權人即被上訴人所提出消費借貸契約之定型
      化契約，並未有充裕之審閱期間或修改權利，僅能處於弱
      勢地位而為承諾之意思表示。上訴人太谷公司於簽署前揭
      切結書時，根本不知其詳細內容為何，何況被上訴人對於
      上訴人太谷公司所提供抵押物之使用現況本應自行到場徵
      信確認，被上訴人於核貸時未為確實之調查程序即核准放
      款予上訴人太谷公司，應自負審查不實之責任等語，資為
      抗辯。
  三、上訴人巨達公司經通知未到場，亦未提出書狀作何聲明或
      陳述。
  四、本件原審對於被上訴人之請求，為被上訴人勝訴之判決。
      上訴人太谷公司聲明不服，上訴聲明求為判決：(一)原判決
      廢棄。(二)被上訴人在第一審之訴駁回。(三)第一、二審訴訟
      費用由被上訴人負擔。被上訴人則答辯聲明：(一)上訴駁回
      。(二)第二審訴訟費用由上訴人負擔。
  五、兩造不爭執之事項如下，並有土地登記簿謄本、建物登記
      簿謄本、切結書影本各1 份附卷可稽，並經本院依職權調
      閱原法院91年度執字第55107 號執行卷宗無訛，堪予採信
      ：
    (一)上訴人太谷公司於87年1 月9 日以其所有系爭土地及其地
      上建物即門牌號碼高雄市○鎮區○○路19號房屋（建號第
      1546號）所有權全部設定第1 順位抵押權6,780 萬元予被
      上訴人作為借款之擔保，並出具切結書保證該抵押物無出
      租情事，而向被上訴人借款共5,644 萬元，嗣因上訴人太
      谷公司逾期未清償借款，被上訴人乃聲請原法院以89年度
      執字第13862 號強制執行事件予以查封拍賣，該事件經先
      後於90年3 月14日、同年8 月24日及同年9 月21日3 次拍
      賣均無人應買，被上訴人乃於91年2 月1 日特別拍賣前具
      狀撤回而終結執行。
    (二)被上訴人再於91年12月12日聲請原法院以91年度執字第55
      107 號就系爭土地，建號第1546號房屋及系爭土地上同門
      牌號碼，建號第1675號未辦保存登記之建物予以合併拍賣
      強制執行，上訴人太谷公司及巨達公司於該強制執行程序
      中主張上訴人間就前揭執行標的物中之系爭建物有系爭租
      約存在。
  六、兩造爭執之事項為：(一)被上訴人得否訴請確認上訴人間就
      系爭土地之租賃關係不存在？(二)上訴人間就系爭建物有無
      系爭租約存在？
  七、被上訴人得否訴請確認上訴人間就系爭土地之租賃關係不
      存在？
    (一)按確認法律關係之訴，非原告有即受確認判決之法律上利
      益者，不得提起之。民事訴訟法第247 條第1 項前段定有
      明文。又所謂即受確認判決之法律上利益，係指因法律關
      係存否不明確，致原告在私法上之地位有受侵害之危險，
      而此項危險得以對於被告之確認判決除去者而言。
    (二)經查本件上訴人太谷公司僅主張其與上訴人巨達公司間就
      系爭建物有系爭租約存在，至於系爭土地則無租賃關係存
      在等事實，已據上訴人太谷公司陳明在卷（見原審卷第21
      5 頁、本院卷第217 頁），並有上訴人太谷公司及巨達公
      司於92年10月28日所簽立載明租賃標的為系爭建物之租賃
      條件確認書1 份（見原審卷第285 頁）在卷足憑，是上訴
      人並未主張就系爭土地有租賃關係，甚為明確，從而被上
      訴人訴請確認上訴人間就系爭土地之租賃關係不存在，即
      難認被上訴人就此部分有即受確認判決之法律上利益，揆
      諸前揭說明，被上訴人自不得訴請確認上訴人間就系爭土
      地之租賃關係不存在。
  八、上訴人間就系爭建物有無系爭租約存在？
    (一)上訴人太谷公司主張其與上訴人巨達公司就系爭建物自87
      年1 月1 日起至96年12月31日止，有租賃關係存在，固據
      其提出經民間公證人認證之上訴人間之租賃條件確認書1
      份為證，惟查系爭土地上之建物係於86年10月30日建造完
      成，於86年12月2 日始領有使用執照，此有高雄市政府工
      務局93年7 月8 日高市工務建字第0930017901號函及高雄
      市政府工務局高市工建築使字第01555 號使用執照存根
      各1 件附卷可稽（見原審卷第179 頁至第183 頁），而上
      訴人太谷公司及巨達公司於92年10月28日所簽立之租賃條
      件確認書所載租賃期間乃係自86年1 月1 日起至96年12月
      31日止，亦有上訴人所簽立之租賃條件確認書1 份在卷可
      憑（見原審卷第285 頁），是上訴人太谷公司於系爭土地
      上建物未建造完成前，即能將之訂約出租與上訴人巨達公
      司，已與常情不符。又租賃契約之期間關係出租人、承租
      人之權益甚大，雙方於訂約時對之當會予以注意而難有誤
      載之可能，本件租賃條件確認書嗣雖經上訴人於93年5 月
      5 日協議更正租賃期間為自87年1 月1 日至96年12月31日
      止（見本院卷第104 頁、第105 頁所附更正契約書），惟
      該項更正係於本件起訴後所為，顯係為配合系爭建物之使
      用執照取得日期所為，上訴人欲蓋彌彰，其所提該租賃條
      件確認書更難遽採為上訴人有利之證據。
    (二)原法院依被上訴人聲請以89年度執字第13862 號就上訴人
      太谷公司所有系爭土地及其上建物（即含本件系爭建物）
      為強制執行時，迭經89年5 月5 日查封程序及3 次拍賣程
      序（90年3 月14日、同年8 月24日、同年9 月21日），迄
      至被上訴人於91年2 月1 日特別拍賣程序期日前，撤回強
      制執行程序時止，上訴人太谷公司、巨達公司除於89年7
      月21日具狀陳報鑑定價格過低外，均未主張上訴人間就上
      揭執行標的之房地有租賃關係存在等情，已據上訴人太谷
      公司於本院供述無訛（見本院卷第218） 。又被上訴人自
      聲請原法院以89年度執字第13862 號就系爭土地及其上建
      物於89年5 月5 日予以強制執行查封程序後歷經2 年7 月
      ，因被上訴人於91年12月12日再次聲請就系爭土地及其上
      建物併同未辦保存登記之建物為強制執行，上訴人太谷公
      司至此時，始陳報其與上訴人巨達公司間就系爭建物有租
      賃關係存在；另上訴人巨達公司就此涉其財產權之重要事
      項竟於遭他人查封後，亦未有任何異議，此均與常理顯有
      違背。上訴人間就系爭建物若真有系爭租約存在，在此期
      間，豈有不主張異議之理。又上訴人太谷公司在原法院91
      年度執字第55107 號強制執行程序中，原於92年5 月9 日
      出具「所有權證明書（未保存登記建物用）」予上訴人巨
      達公司，載明坐落系爭土地上之未經保存登記增建建物乃
      為上訴人巨達公司於87年間於此地營業時所自行出資興建
      ，並非上訴人太谷公司所建，其所有權乃屬上訴人巨達公
      司所有等語（見原法院91年度執字第55107 號卷第251 頁
      ），並由上訴人巨達公司據而於93年7 月20日具狀主張上
      訴人巨達公司就上揭未辦保存登記之建物有所有權，聲請
      原法院就此部分撤銷查封等強制執行程序等情，有民事呈
      報占有使用情況及聲請撤銷查封狀1 份在卷足憑（見同上
      執行卷第245 頁至第248 頁），嗣上訴人巨達公司、太谷
      公司竟再分別具狀聲明，上訴人巨達公司係承租系爭建物
      ，請求於拍賣公告記明拍賣標的物有巨達公司承租，其承
      租部分拍定後不點交等情（見同上執行卷第308 頁、第32
      0 頁至第325 頁、第338 頁），前後主張大相矛盾，尤難
      採信。又上訴人太谷公司於87年1 月9 日提供系爭土地及
      其地上建物為擔保而向被上訴人抵押借款之際，曾出具切
      結書保證於本件抵押權設定時，該抵押物並無出租情事（
      見原審卷第41頁），且依上訴人太谷公司所自提經會計師
      簽證之自85年度起至87年度止之財務報表（見原審卷第12
      0 頁至第158 頁）以觀，亦無上訴人太谷公司有出租系爭
      建物予上訴人巨達公司之記載等事實，足徵上訴人太谷公
      司所為其與巨達公司就系爭建物有租賃關係之主張尚屬無
      據，不足採信。至於上訴人太谷公司雖辯稱，其於簽署系
      爭切結書時，根本不知該切結書之內容為何云云，惟上訴
      人太谷公司係一專業之公司，以其與銀行往來之作業經驗
      ，對於銀行之制式借貸契約內容本無不知之理。且系爭切
      結書乃通見於各不動產融資貸款之制式聲明文件，而與借
      貸契約之記載無關，上訴人就此另具之文件，亦無未及注
      意其內容即率予簽署之理，是以上訴人太谷公司就此所辯
      ，亦無足採。
    (三)又上訴人太谷公司雖另辯稱：其先前因積欠向上訴人巨達
      公司購買印刷機等機器設備4 台，現尚積欠近2,000 萬元
      之價金未償，乃自87年1 月1 日起至96年12月31日止，提
      供系爭建物予上訴人巨達公司共同使用以抵付欠款云云，
      並提出動產擔保交易（附條件買賣）登記申請書，及其附
      件動產擔保交易登記標的物明細、轉帳傳票、財產目錄、
      上訴人巨達公司所出具之機器買賣證明書及訴外人三商行
      大信販股份有限公司（以下簡稱三商行）所開立予上訴人
      太谷公司之統一發票等（見原審卷第81頁至第87頁、第22
      3 頁）為證；然依該動產擔保交易（附條件買賣）登記申
      請書及其附件動產擔保交易登記標的物明細所載，上訴人
      巨達公司與訴外人三商行於81年5 月8 日及同年月26日申
      請辦理動產抵押設定登記之機器台數及其總金額（即機器
      2 台，總金額為3,029 萬6,911 元）與上開轉帳傳票、機
      器買賣證明書、統一發票上所載之機器台數及其總金額（
      即機器4 台，總金額為2,925 萬2,131 元）已有不符，又
      上開轉帳傳票、機器買賣證明書、發票等文件，亦未就上
      訴人間所為買賣之4 台機器詳予載明其規格、型式、製造
      廠商、廠牌、出廠年月日等，足以識別與前開上訴人巨達
      公司所有而以之與訴外人三商行設定動產擔保交易之相關
      內容。況上開統一發票係訴外人三商行於86年間開立予上
      訴人太谷公司，上開4 台機器果若確係上訴人太谷公司於
      86年間向上訴人巨達公司所買受，則應由出售人即上訴人
      巨達公司開立統一發票予買受人即上訴人太谷公司；而非
      由訴外人三商行開立統一發票予上訴人太谷公司。且上開
      動產擔保交易既由上訴人巨達公司與訴外人三商行於81年
      間所設定，則訴外人三商行亦無遲至86年間始開立統一發
      票予非原始買受人之上訴人太谷公司之理。另稽之上訴人
      太谷公司自86年起至92年止之營利事業所得稅結算申報書
      及上訴人太谷公司、巨達公司於同期間之財產目錄（見原
      審卷第159 頁至第165 頁及自第192 頁至第208 頁所附財
      政部高雄市國稅局93年6 月17日、同年7 月19日財高國稅
      資字第0930040983號、第0930048256號函及其附件營利事
      業所得稅結算申報書、損益及稅額計算書、財產目錄）亦
      未能查知上訴人太谷公司、巨達公司間確有買賣上開4 台
      機器之交易往來明細。是上訴人太谷公司所為前揭抗辯亦
      屬無據，不足採信。
    (四)據前所述，被上訴人主張上訴人間就系爭建物並無租賃關
      係存在，亦屬有據，堪予採信。從而被上訴人訴請確認上
      訴人間就系爭建物部分之租賃關係不存在，即為有理由，
      應予准許。
  九、綜上所述，原審因而判決確認上訴人間就系爭建物部分之
      租賃關係不存在，核無不合，上訴意旨，指摘原判決此部
      分不當，求予廢棄改判，非有理由，應予駁回。至於被上
      訴人訴請確認上訴人間就系爭土地部分之租賃關係不存在
      ，為無理由，不應准許，原審就此部分亦為被上訴人勝訴
      之判決，即有未當，上訴意旨指摘原判決此部分不當，求
      予廢棄改判，即為有理由，應由本院將原判決此部分之裁
      判均予廢棄，並改判如主文第2 項之所示。
  十、據上論結，本件上訴為一部有理由，一部無理由，依民事
      訴訟法第463 條、第385 條第1 項前段、第450 條、第44
      9 條第1 項、第79條，判決如主文。
中    華    民    國    95    年    8     月    16    日
                            民事第三庭
                                審判長法官  張國彬
                                法      官  楊富強
                                法      官  吳登輝
以上正本證明與原本無異。
如對本判決上訴，須於判決送達後20日內向本院提出上訴狀，其
未表明上訴理由者，應於上訴後20日內向本院提出上訴理由書（
均須按他造當事人之人數附繕本）。上訴時應提出委任律師或具
有律師資格之人之委任狀，並依附註條文規定辦理。
中    華    民    國    95    年    8     月    17    日
                                書  記  官  黎  珍
附註：
民事訴訟法第466條之1：
對於第二審判決上訴，上訴人應委任律師為訴訟代理人，但上訴
人或其法定代理人具有律師資格者，不在此限。
上訴人之配偶、3 親等內之血親、2 親等內之姻親，或上訴人為
法人、中央或地方機關時，其所屬專任人員具有律師資格並經法
院認為適當者，亦得為第三審訴訟代理人。第1 項但書及第2 項
情形，應於提起上訴或委任時釋明之。
                                              QA


司法院資訊處製作；財團法人民間司法改革基金會備份。
